【裁判字號】    90,台上,4756
【裁判日期】    900802
【裁判案由】    妨害投票
【裁判全文】
最高法院刑事判決                                九十年度台上字第四七五六號
    上訴人  台灣高等法院花蓮分院檢察署檢察官
    被  告  戊○○
            Ｇ○○
            天○○
            己○○
            酉○○
            寅  ○
            宇○○
            丑○○
            宙○○
            辛○○
            乙○○
            壬○○
            午○○
            癸○○
            子○○
            辰○○
            甲○○
            亥○○
            Ａ○○
            巳○○
            丁○○
            申○○
            Ｅ○○
            地○○
            未○○
            Ｆ○○
            戌○○
            庚○○
            卯○○
            玄○○
            Ｃ○○
            Ｂ○○
            黃○○
            Ｄ○○
            丙○○
右上訴人因被告等妨害投票案件，不服台灣高等法院花蓮分院中華民國八十八年四月
十三日第二審判決（八十八年度上訴字第四七號，起訴案號：台灣花蓮地方法院檢察
署八十七年度偵字第三一八四號），提起上訴，本院判決如左：
    主  文
原判決撤銷，發回台灣高等法院花蓮分院。
    理  由
本件原判決以公訴意旨略稱：被告天○○、Ｇ○○、戊○○明知被告Ｄ○○、壬○○
、Ｂ○○、辰○○、午○○、癸○○、子○○、甲○○、Ｃ○○、黃○○、丁○○、
申○○、丙○○、未○○、戌○○、庚○○、Ａ○○、卯○○、Ｆ○○、巳○○、玄
○○、己○○、酉○○、乙○○、亥○○、寅○、宇○○、丑○○、宙○○、Ｅ○○
、辛○○、地○○未設籍於花蓮縣光復鄉大豐村，為支持花蓮縣光復鄉第十六屆鄉民
代表候選人鍾玉清當選及使該次鄉民代表選舉、同屆大豐村村長選舉發生不正確結果
，以虛移戶籍而取得投票權之方法，分別同意己○○、酉○○、乙○○、亥○○、寅
○、宇○○、丑○○、宙○○、Ｅ○○、辛○○、地○○遷入於大豐村一八八號戊○
○戶內；未○○、戌○○、庚○○、Ａ○○、卯○○、Ｆ○○、巳○○、玄○○遷入
同村一四四號Ｇ○○戶內；Ｄ○○、壬○○、Ｂ○○、辰○○、午○○、癸○○、子
○○、甲○○、Ｃ○○、黃○○遷入同村二五八號不知情之黃俊明戶內，天○○復同
意丁○○於該址內設立新戶，任申○○、丙○○遷入，實際上並未居住於該處，天○
○等人即於民國八十七年六月十三日分赴各投票所投票予鍾玉清，遷移戶籍之被告計
三十三人（按：係三十二人之誤），而大豐村所屬第二選舉區鄉民代表應選名額為二
名，鍾玉清得四百七十八票，為第二高票當選人，邱榮昌得四百七十五票，為第一高
票落選人，被告等之遷移戶籍行為，已足使選舉發生不正確之結果，係犯刑法第一百
四十六條第一項妨害投票結果正確罪嫌。惟經審理結果，認為被告等之行為均不構成
犯罪，因而維持第一審諭知被告等無罪之判決，駁回上訴人在第二審之上訴，固非無
見。
惟查：一、憲法第十條規定人民有居住及遷徙之自由，旨在保障人民有自由移居或旅
行各地之權利。所謂居住及遷徙，係指住居於某地或由甲地遷移至乙地而言。而現代
國家為賦稅、兵役、教育、選舉、治安、社會福利、人口政策等目的，須為戶口管理
，因而戶籍法第二十、二十一、二十二條規定遷出戶籍管轄區域三個月以上、由他戶
籍管轄區域遷入三個月以上或在同一戶籍管轄區域內變更住址者，應為遷出、遷入或
住址變更之登記，第二十三條規定戶籍登記事項有變更時，應為變更之登記，第二十
五條規定戶籍登記事項自始不存在或自始無效時，應為撤銷之登記，第五十三、五十
四條規定無正當理由不於法定期間為登記之申請或申請人故意為不實之申請者，處罰
鍰等，均係為達到維持社會秩序或增進公共利益之目的，賦與人民之限制或遵守之義
務。故人民如有居住於某地或由甲地遷移至乙地之事實，自應依戶籍法規定辦理遷出
、遷入或變更登記，反之，如無居住或遷移之事實，竟為虛偽遷入、遷出或變更之登
記，即應為撤銷之登記，並處以罰鍰，此種情形與憲法保障人民居住遷徙自由之基本
權利無關，是憲法並未保障人民有虛偽戶籍登記之自由權利。原判決既以被告天○○
、Ｇ○○、戊○○為支持鍾玉清當選，同意被告己○○等人將戶籍遷入或設立新戶，
實際上並無居住於該處為事實，竟認此虛偽戶籍登記之行為為憲法保留人民居住遷徙
自由之範疇，如無法律上明文規定，不得以行政命令之方式影響云云，其見解尚有可
議。二、刑法第一百四十六條第一項規定「以詐術或其他非法之方法，使投票發生不
正確之結果或變造投票之結果者，處五年以下有期徒刑。」其立法目的無非在杜絕任
何選舉舞弊，以達選舉之純正及公平，此從刑法第二篇第六章妨害投票罪之立法目的
：「查暫行新刑律分則第八章原案謂凡選舉事宜，以純正涓潔安全為要義，尚純正則
用各種詐術者有罰，尚涓潔則用各種誘惑者有罰，尚安全則用各種強暴者皆有罰……
」，第一百四十六條立法理由為：「查第二次修正案理由謂外國立法例，對於選舉之
舞弊，可分兩派：一為列舉規定，法國、比國、意大利、西班牙、匈牙利、英國、美
國等國是也。一為概括規定，德國、奧國、芬蘭等國是也。第一派之選舉法，雖屢經
更改，然難臻嚴密，即如法國……曾經六次更改，其列舉之犯罪行為，幾及百種，仍
有未盡，乃於一九○二年三月三十日頒布概括規定之條文，蓋以列舉終有遺漏也。原
案第一百五十八條第一項，係仿列舉式。其所注意者，一為選舉名簿，一為無資格之
投票，其嚴密不如法國，且於投票後，選舉結果前一切弊端無明文處罰，故本案擬從
第二派為概括之規定。又原案關於選舉名簿一層，係本條之未遂罪與偽造公文書罪為
想像上之兩罪競合，仍依併合論罪，從重處斷，故不另為規定……」，可知我國刑法
第一百四十六條係採概括規定，除使用詐術外，其他以非法之方法，達妨害選舉之純
正及公平者，均有該條之適用。再現代民主政治，本諸主權在民原則，由人民選舉代
表行使政權。其有劃分行政區域者，各行政區域政權之行使，自應由該行政區域居住
之人民行使，要非居住於其他地區之人所能越俎代庖。公職人員選舉罷免法第十五條
第一項規定，有選舉權人在各該選舉區繼續居住四個月以上者，為公職人員選舉各該
選舉區之選舉人。其立法意旨，即係各地區公職人員係代表人民行使公權力，應獲得
各該選區居民多數之支持與認同，始較能了解地區實際需要及妥善適當執行公權力而
具實質代表性，並符合選賢與能及主權在民之精神。如未於該選舉區內居住，或居住
期間未達一定時間者，依上開意旨反面解釋，自不適於選舉該區之公職人員。未實際
居住於該區域之人，為虛偽之戶籍登記，既應由戶籍機關依戶籍法第二十五條規定為
撤銷登記並應處以罰鍰，於此情形，是否尚能以其不實之遷入戶籍登記，而認為其具
備該選舉區選舉人資格之適法要件？已值商榷。尤其候選人之親友以選舉某選舉區內
特定候選人為目的，並無遷入及居住之事實，於四個月前虛報遷入戶籍，使戶籍機關
將其列入該選舉區選舉人名冊內公告確定，而參加投票選舉，如認其仍為合法之選舉
人，無異任由與該選舉區無利害關係之人行使選舉權，選舉結果即不能真實反應居住
該區多數人民之選擇，亦與前述公職人員選舉罷免法第十五條第一項規定之立法意旨
有悖。原判決理由謂公職人員選舉罷免法第十五條認定有投票權人之標準，純以戶籍
登記為準，非以實際居住之事實為憑，被告己○○等人本有完整之投票權，僅在選舉
前，出於志願以遷移戶籍方式選擇選舉區，其變更選舉區無受任何強暴、脅迫或對價
之影響，自無限制必要，此行為非刑法第一百四十六條規定之「其他非法方法」云云
，置前揭虛報遷入戶籍登記而參加投票選舉，影響於選舉之公平公正情形於不論，依
上開說明，尚嫌率斷。上訴意旨執以指摘原判決不當，非無理由，應認原判決有撤銷
發回之原因。
據上論結，應依刑事訴訟法第三百九十七條、第四百零一條，判決如主文。
中      華      民      國     九十     年      八      月      二      日
                              最高法院刑事第三庭
                                  審判長法官  陳  錫  奎
                                        法官  洪  清  江
                                        法官  李  伯  道
                                        法官  呂  丹  玉
                                        法官  吳  昆  仁
      右正本證明與原本無異
                                              書  記  官
中      華      民      國     九十     年      八      月      七      日


司法院資訊處製作；財團法人民間司法改革基金會備份。
